【裁判字號】    90,台上,51
【裁判日期】    900111
【裁判案由】    損害賠償
【裁判全文】
最高法院民事判決                                    九十年度台上字第五一號
    上 訴 人  丙 ○ ○
              乙 ○ ○
    被上訴人  甲○○○
右當事人間請求損害賠償事件，上訴人對於中華民國八十八年四月十二日臺灣高等法
院高雄分院第二審判決（八十七年度上字第四五○號）提起上訴，本院判決如左：
    主  文
原判決廢棄，發回台灣高等法院高雄分院。
    理  由
本件上訴人主張：被上訴人於民國七十八年四月間，邀同伊及訴外人翁再傳、黃俊浩
合夥購買坐落(一)高雄縣田寮鄉○○○段一三號，面積二四七三平方公尺全部、(二)同縣
旗山鎮○○○段四八八之一號，面積一五九三三一平方公尺，權利範圍八千分之一五
八、(三)同縣田寮鄉○○○段一三號地先鄰邊之舊墾地，面積三○八○平方公尺，約二
六三七坪，分成十股，每股新台幣（下同）八十萬元，伊認購二股，合計一百六十萬
元，並已如數給付完畢。全體合夥人於七十八年四月十七日，先就已登記於被上訴人
名義之前述(一)、(二)兩筆土地簽訂買賣契約書，嗣於同年五月十五日，協議由被上訴人
取得前述(一)土地，另筆(二)土地則按兩筆土地之總面積與投資比例分配，分割登記與各
合夥人。至於(三)舊墾地部分，因原承租人尚未辦妥移轉承租權予被上訴人，約定待辦
妥後，再行處理，並由被上訴人出具讓渡書，載明願將該舊墾地承租權，依投資比例
讓渡予伊及翁再傳、黃俊浩。伊於八十五年四月二十七日，將前述(二)分割配得之土地
，以每坪二萬二千元出售他人，始發現伊應配得三三九點九九七坪，被上訴人卻僅移
轉登記三三一點三五坪予伊，而將其中八點六四七坪據為己有；(三)舊墾地部分，被上
訴人則以無法辦理分租或共同承租為由，拒不協同伊向林地主管機關辦理承租手續，
而將該土地之承租權一部讓渡予訴外人蔣水木，被上訴人應負不完全給付責任等情，
爰依修正前民法第二百二十七條規定，先位聲明求為命被上訴人給付上訴人丙○○一
百七十七萬一千二百三十四元，及加計法定遲延利息；如丙○○非買賣契約當事人，
而不得請求，備位聲明求為命被上訴人給付上訴人乙○○一百七十七萬一千二百三十
四元，及加計法定遲延利息之判決。
被上訴人則以：兩造訂立土地買賣契約時，已確定各人買受之面積，經上訴人同意後
始簽訂土地所有權移轉契約書並辦理登記，伊交付土地並無短少。又伊將承租之舊墾
地劃為公共設施，無償供上訴人等作為連外道路、停車場、綠地及休閒設施用地，並
為使上訴人有此保障，乃依其持分比例，書立無償讓渡書，非讓渡舊墾地之承租權與
上訴人。況系爭土地並無不能回復原狀或回復顯有重大困難情形，上訴人逕行請求金
錢賠償，亦屬無據等語，資為抗辯。
原審維持第一審所為上訴人敗訴之判決，駁回其上訴，無非以：上訴人主張之事實，
業據提出計算投資利得之手稿、土地買賣契約書、土地所有權狀、讓渡書、臺灣省國
有林地暫准使用租賃契約書等為證，可信為真實。經查兩造於訂約後立即分析財產並
辦理移轉登記，嗣後亦無須他人之同意，即可將分得之土地各自出賣，顯非成立合夥
關係。次查，兩造訂立之買賣契約，其內容僅以上開(一)、(二)土地為買賣標的，各人分
得土地之所在、持分、面積則未約定，嗣簽訂土地所有權移轉契約書憑以辦理移轉登
記，足見雙方同意以該移轉契約書所載面積為上訴人買受之面積；況承辦土地移轉登
記之代書柯萬郎亦證稱：因土地是持分，換算後會有誤差，但上訴人等買受人均出示
印章辦理，應同意該面積等語，自難認被上訴人交付之土地有何短少。至上訴人主張
前開(三)舊墾地承租權，亦屬買賣之範圍，該土地面積三○八○平方公尺，其所占比例
為十分之二等情，為被上訴人所否認，上訴人固提出手稿、讓渡書、租賃契約書為憑
。惟該手稿並未列為土地買賣契約書之內容或附件，且上訴人自認於洽談買賣時，即
知悉該舊墾地為國有地，且被上訴人尚未取得承租權，自不可能為作為買賣之標的。
況兩造買賣價格乃以股數計算，而非如手稿所載係以坪數計算。再被上訴人所書立之
讓渡書，其內容亦未表明無償讓渡何項權利義務或利益，上訴人主張被上訴人未依約
將舊墾地之承租權轉讓與伊，為不完全給付云云，亦難遽採。至證人黃俊浩、翁再傳
之證言，均無法明確認定兩造所約定之買賣土地面積及舊墾地部分究係讓渡何項權利
，自不足採為有利於上訴人之證明。末查，損害賠償方法，依民法第二百十三條及第
二百十五條之規定，以回復原狀為原則，不能回復原狀或回復顯有重大困難者，始得
請求金錢賠償。本件縱然被上訴人有不為給付或給付坪數短缺之不為完全給付情事，
惟被上訴人目前於前開(二)土地，尚有所有權應有部分四千五百分之十七，而(三)舊墾地
部分仍維持現狀，由被上訴人保有承租權，無不能回復原狀或回復顯有重大困難情形
，上訴人逕請求金錢賠償，亦屬無據。從而，上訴人依據修正前民法第二百二十七條
之規定，先位暨備位聲明，分別請求被上訴人給付丙○○或乙○○各一百七十七萬一
千二百三十四元，及法定遲延利息，尚非正當，不應准許等詞，為其判斷之基礎。
惟查證人黃俊浩、翁再傳均一致證述略以：買賣標的為三筆土地，包含農地、林地、
國有地（見一審卷七十九頁、一七七頁）；證人翁再傳復證稱：買賣面積以農、林地
、國有地加起來總共八十六點九公畝，農、林地加起來五十六點一九公畝計算，簽買
賣契約時沒有計算實際坪數（見一審卷一七七頁）等語；則上訴人主張兩造買賣標的
，除前述(一)、(二)兩筆土地外，尚包括(三)舊墾地之承租權在內；並依據各投資人持股之
比例作為分割土地之依據等情，似非無據。果爾，上訴人依投資比例，應分得(二)部分
之土地面積為若干？被上訴人交付之土地有無短少？仍非無疑。原審未詳加調查，並
對黃俊浩、翁再傳上開證言亦表示其取捨之意見，顯有判決不備理由之違法。次查，
上訴人主張：訂約買賣當時，舊墾地之承租權確由被上訴人與洪萬祥協同辦理變更承
租人之手續中，由被上訴人出具讓渡書以資取信，並提出被上訴人交付之手稿、讓渡
書及臺灣省國有林地事業區林地暫准使用租賃契約書、洪萬祥之租賃契約書為證（見
原審卷三十四頁）。此項主張倘若屬實，則被上訴人似非不得以將來可取得之該承租
權，作為買賣之標的。原審認被上訴人尚未取得承租權，不可能以之作為買賣標的，
非無可議。又舊墾地承租權如非買賣之標的，則被上訴人出具讓渡書並交付上述租賃
契約書之目的何在？被上訴人辯稱因將承租之舊墾地，無償供上訴人等作為連外道路
、停車場、綠地及休閒設施用地，而出具讓渡書，是否屬實？讓渡書內載明上訴人及
黃俊浩、翁再傳各讓渡之面積（見一審卷十五頁），其真意為何？原審均未審認明晰
，徒以讓渡書之內容，未表明無償讓渡何項權利義務或利益云云，遽為上訴人不利之
認定，殊嫌速斷。末查，上訴人主張伊已將分割所得之土地出售他人，縱使被上訴人
再將短少之八坪餘土地分割予伊，已無實益，亦無法實現買賣契約之本旨等語，原審
對此重要攻擊方法恝置不論，遽認被上訴人縱有給付不完全，亦無不能回復原狀或回
復顯有重大困難情形，上訴人不得逕行請求金錢賠償，亦屬判決不備理由。上訴論旨
，指摘原判決不當，求予廢棄，非無理由。
據上論結，本件上訴為有理由，依民事訴訟法第四百七十七條第一項、第四百七十八
條第一項，判決如主文。
中      華      民      國     九十     年      一      月     十一     日
                              最高法院民事第五庭
                                  審判長法官  蕭  亨  國
                                        法官  許  朝  雄
                                        法官  陳  淑  敏
                                        法官  葉  勝  利
                                        法官  許  澍  林
      右正本證明與原本無異
                                              書  記  官
中      華      民      國     九十     年      二      月      一      日


司法院資訊處製作；財團法人民間司法改革基金會備份。
